【裁判字號】    87,訴,1792
【裁判日期】    890809
【裁判案由】    損害賠償
【裁判全文】
臺灣高雄地方法院民事判決  八十七年度訴字第一七九二號
    原      告    日商東方電腦有限公司
    法定代理人    乙○○○
    訴訟代理人    黃嘉珍  律師
    複代  理  人  許惠月  律師
    送達代收人    謝穎青  律師
    被      告    建準電機工業股份有限公司
    法定代理人    甲○○
    訴訟代理人    李家慶  律師
    訴訟代理人    謝英士  律師
    訴訟代理人    吳文淑  律師
    複代  理  人  榆政  律師
    送達代收人    謝英士  律師
右當事人間請求損害賠償事件，本院判決如左：
    主      文
    事      實
一、原告公司曾間接授權建準電機工業股份有限公司（下稱建準公司）使用原告公司
    之標章：
    原告公司早於民國（下同）七十五年即授權案外人博德電子股份有限公司（下稱
    博德公司）於中華民國台灣地區販賣台灣製造之小型風扇產品時，得於該風扇產
    品上使用原告公司之商標（原證一號）。博德公司於七十五年、七十七年、七十
    九年、八十一至八十四年間與被告建準電機工業股份有限公司（下稱建準公司）
    均簽訂有代銷合約，約定由博德公司代銷被告公司製造之小型工業用風扇及其相
    關產品（原證二號），並於該風扇產品使用原告公司之簡稱〞OC1〞 及『日商東
    方電腦有限公司標章』（如附圖一，係一大菱形內置放二個一黑一白之偏心圓之
    圓菱幾何圖形），（原證三號），此均有被告建準公司為原告公司製造之電腦冷
    卻扇商品實物（原證四號，照片）可資證明。故建準公司明知其產品上所使用之
    標章係本為原告公司所有之商標圖樣，洵無疑義
二、被告建準公司註冊之第551973號「建準電機工業股份有限公司標章」商標圖樣係
    篡改原告公司「日商東方電腦有限公司標章」之商標圖樣，顯係違反公序良俗：
  (一)「日商東方電腦有限公司標章」          為原告公司獨創之標章，係原告公司
    英文名稱特取部份ORIENTAL COMPUTER 之縮寫O.C 設計而成，外加菱形框，並使
    用於電腦冷卻扇商品之標誌，且為了商品之說明，特以        型式標貼紙，附
    於電腦冷卻扇商品之軸心位置，以為原告公司所專用。
  (二)被告「建準電機工業股份有限公司標章」商標圖樣之形成乃有跡可循：
    被告建準公司明知「日商東方電腦有限公司標章」為原告東方公司所專有（參見
    原證一號），卻以「日商東方電腦有限公司標章」位於電腦冷卻扇之軸心位置之
    整體圖案自行變換（參見原證四號），並加附記成為商標圖樣，向我國中央標準
    局辦理登記。被告建準公司於民國八十年向中華民國中央標準局辦理商標註冊登
    記在案之第551973號「建準電機工業股份有限公司標章」商標圖樣（如附圖二）
    ，係一大圓內，由二個半圓弧切割成二個三角弧型墨色塊，並以一極小圓心點（
    由菱形內置一圓圈幾何圖形）連貫組合而成。被告建準公司顯係將原告公司前揭
    之標章圖樣篡改，就其中圓菱幾何圖形置於圓心點，以使交易相對人有誤信之虞
    。而被告之所以將圓菱幾何圖形置於圓心點並外加一大圓，顯係採「日商東方電
    腦有限公司標章」位於電腦冷卻扇軸心位置之整體圖案為主變化而成，故被告公
    司登記之商標圖樣，顯係用原告公司之圓樣加以篡改而成。被告建準公司在原
    告公司之授權下使用原告公司之標章達數年之久，已如前所述，卻在未知會並得
    到原告公司同意之情形下，逕將原告公司之標章圖樣加以篡改作為申請登記該公
    司標章圖樣之一部分，被告建準公司之行為實難謂出自偶然之巧合。
三、原告因被告建準公司之行為而受有商譽上之損害不可數計：
    原告因被告建準公司竄改使用原告公司之系爭標章，使公眾及交易相對人有混淆
    及誤信之虞，已對原告公司之商譽造成無法計算之損害而原告公司向經濟部中央
    標準局（下稱中標局）就前開原告公司標章圖樣申請註冊，反遭被告建準公司向
    經濟部中標局申請評定有違反商標法第三十七條規定（原證五號），對原告公司
    商譽之損害更是無法勝數。
四、按故意以背於善良風俗之方法加損害於他人者，應負損害賠償責任，為民法第一
    百八十四條第一項後段明文規定。次按負損害賠償責任者，除法律另有規定或契
    約另有訂定外，應回復他方發生損害前之原狀，為民法第二百十三條所明定。被
    告建準公司故意竄改使用原告公司之標章，以致原告公司之商譽受有損害，被告
    建準公司自應依前揭民法第一百八十四條第一項後段及第二百十三條之規定，停
    止使用其所登記之系爭商標，回復原告公司發生損害前之原狀。
五、又按事業不得為足以影響交易秩序之欺罔或顯失公平之行為，為公平交易法第二
    十四條所明定。而事業違反公平交易法規定，致侵害他人權益者，被害人得請求
    除去之；有侵害之虞者，並得請求防止之，為同法第三十條所明文規定。被告公
    司明知菱型幾何圖案之「日商東方電腦有限公司標章」為原告公司所有，並且獲
    有原告公司之間接授權於其製造之產品上使用該商標圖樣達數年之久，今被告公
    司卻將原告公司所有之商標圖樣篡改後向我國中央標準局辦理登記，並為使用，
    其顯有致交易相對人誤認且足以影響交易秩序欺罔之顯失公平行為。且被告行為
    已致原告之商譽受有損害乃不可勝數，已如前述。故原告公司自亦可依公平交易
    法第三十條之規定，請求被告公司停止使用其所登記之系爭商標，以除去其侵害
    行為。
    按民事訴訟法第四十條第三項規定：「非法人之團體，設有代表人或管理人者，
    有當事人能力。」又按最高法院五十年台上自一八九八號判例認：「未經認許其
    成立之外國法人，雖不能認其為法人，然仍不失為非法人團體，苟該非法人團體
    設有代表人或管理人者，依民事訴訟法第四十條第三項規定，自有當事人能力。
    至其在台灣是否設有事務所或營業所則非所問。」查本件原告雖為未經我國認許
    成立之外國法人，然其係於日本政府登記有案之公司，其並設有代表人即乙○○
    ○先生，此有原告於日本政府之公司登記謄本可證（原證六號）。依前揭民事訴
    訟法第四十條第三項及最高法院判例之規定，原告於本件訴訟具有當事人能力，
    殆無疑義。
    按民事訴訟費用法第十五條規定：「訴訟標的之價額不能核定者，其標的價額視
    為五百元。」本件原告商譽雖受有不可數計之損害，但原告所請求者為被告應停
    止使用於經濟部中央標準局登記之第五五一九七三號之「建準電機工業股份有限
    公司標章」，係請求被告為一定之不行為，故其標的價額不能按金錢估計，或依
    其他情形為核定，爰參照最高法院五十七年台抗字第二七四號判例：「本件抗告
    人前在第依審起訴求為命向對人等不得在奇妙內為香客申疏消災收受金錢之判決
    ，核其標的，既非對於親屬關係及身分上之權利有所主張，自屬因財產權而起訴
    ，原審以其訴訟標的，原審以其訴訟標的價額不能核定，依民事訴訟費用法第十
    五條視其標的價額為五百元：：：」。原告乃依民事訴訟費用法第十五條之規定
    ，視本件標的價額為五百元，如
    按：「商標法第三十四條（舊）雖規定，關於商標專用權之事項，提起民事或刑
    事訴訟者，應俟評定之判決確定後，始得進行其訴訟程序，但此所謂商標專用權
    之事項，參照司法院院字第二一三四號解釋，係指商標專用權之取得，是否有依
    商標法規定註冊應為無效之原因，或應認定其範圍有待評定等屬於商標專用權之
    事項而言，：：：」（最高法院五十六年台上字第五０三號判例參照）。本件原
    告起訴之依據為民法第一八四條第一項後段及公平交易法第二十四條及第三十條
    之規定，並非依據商標法之相關規定，自非有關商標專用權之訴訟程序，自無依
    商標法第六十條停止訴訟程序進行之必要。
    再者，本件原告請求評定被告系爭商標之訴願程序，雖仍在經濟部進行中，縱經
    濟部依商標法之有關規定，認原告之評定不成立，但查商標法之規範基礎與民法
    侵權行為之有關規定，並不完全相等，後者處理之範圍猶大於前者。被告公司使
    用原告提供之商品圖樣加以變化作為商標登記，實有以背於善良風俗之方法加損
    害於原告，並顯有足以影響交易秩序之欺罔或顯失公平之行為，已如原告八十七
    年七月廿九日提出之起訴狀所載，原告自得請求其除去侵害行為。
    理      由
中      華      民      國    八十九    年      八      月      九      日
                                臺灣高雄地方法院民事第二庭
~B法  官  陳信伍
右正本證明與原本無異。
如不服本判決，應於送達後廿日內，向本院提出上訴狀。
~B書記官  李梅芬
中      華      民      國    八十九    年      八      月      九      日


司法院資訊處製作；財團法人民間司法改革基金會備份。
